臺灣高等法院民事判決
 110年度重上字第84號
上  訴  人  蔡美雲（即蔡戊己之承受訴訟人）

            蔡美娟（即蔡戊己之承受訴訟人）

            蔡雙安（即蔡戊己之承受訴訟人）

            蔡容雙（即蔡戊己之承受訴訟人）

            蔡瀚陞（即蔡戊己之承受訴訟人）

共      同
訴訟代理人  陳又新律師
被 上訴 人  詹進    
訴訟代理人  林延慶律師
上列當事人間請求拆屋還地等事件，上訴人對於中華民國109年7
月31日臺灣士林地方法院108年度訴字第1327號第一審判決提起
上訴，本院於110年8月3日言詞辯論終結，判決如下：
    主      文
上訴駁回。
第二審訴訟費用由上訴人負擔。
    事實及理由
一、按當事人於第二審不得提出新攻擊或防禦方法。但如不許其
    提出顯失公平者，不在此限，民事訴訟法第447條第1項第6
    款定有明文。查上訴人於本院提出其等家族自民國24年間，
    在被上訴人共有坐落臺北市○○區○○段0○段000○000○000地號
    土地（下分稱其號土地，合稱系爭土地）興建門牌號碼臺北
    市○○街000巷0號房屋（下稱系爭房屋），已時效取得地上權
    之攻擊防禦方法（見本院卷一第122頁），攸關上訴人占用
    權源之重要爭點，如不許其提出顯失公平，揆諸前揭規定，
    上訴人上開抗辯，應予准許。　
二、被上訴人主張：伊為坐落系爭土地共有人之一。詎上訴人未
    經全體共有人同意，以系爭房屋無權占用系爭土地如臺北市
    松山地政事務所108年10月23日南港土字第054000號土地複
    丈成果圖（下稱附圖）編號A（除同地段193地號土地外）所
    示共計128平方公尺（下稱系爭占用土地）等情。爰依民法
    第767條第1項前段、中段規定、第821條規定，求為命上訴
    人拆除系爭房屋，並將系爭占用土地返還伊及其他全體共有
    人之判決。
三、上訴人則以：伊等祖父蔡宇之胞弟蔡府，於24年間入贅詹氏
    家族，並改姓「詹」，經詹姓家族同意蔡宇在系爭土地上興
    建系爭房屋使用，嗣系爭房屋由伊等父親蔡茂己繼承，現由
    伊等居住使用，並非無權占有使用系爭占用土地。縱使無使
    用借貸關係存在，蔡宇及蔡茂己以地上權人之意思，20年間
    和平、公然、繼續占用，已時效取得地上權，亦非無權占用
    ，上訴人不得請求拆屋還地等語，資為抗辯。
四、原審判命上訴人應將系爭房屋拆除，並將系爭占用土地返還
    被上訴人及全體共有人。上訴人聲明不服，提起上訴，上訴
    聲明：㈠原判決廢棄。㈡被上訴人在第一審之訴駁回。被上訴
    人答辯聲明：上訴駁回。　　
五、經查：
　　㈠按當事人主張有利於己之事實者，就其事實有舉證之責任
      ，民事訴訟法第277條本文定有明文。又以無權占有為原
      因，請求返還所有物之訴，苟被告對於原告就其物有所有
      權之事實，已無爭執，而僅以非無權占有為抗辯者，被告
      應就其抗辯有如何權源占有之事實證明之。如不能證明，
      應認原告之請求為正當（最高法院72年度台上字第1552號
      、第2516號判決意旨參照）。查，被上訴人主張其為系爭
      土地共有人之一，上訴人以系爭房屋占用如附圖編號A所
      示系爭占用土地共128平方公尺，而系爭房屋為未經辦理
      第一次所有權登記之建物，蔡茂己為事實上處分權人，現
      由上訴人繼承等情，為兩造所不爭執（見原審卷第121頁
      、本院卷第122頁），復有系爭土地登記謄本、系爭房屋
      稅籍證明書及現場照片可查（見原審卷第20至22頁、第15
      2至202頁、第98至106頁、本院卷一第156至160頁），並
      經原審至現場勘驗屬實，製有勘驗筆錄及附圖可考（見原
      審卷第70頁、第80頁）。則上訴人對於系爭房屋現占用附
      圖編號A所示系爭占用土地共128平方公尺部分，既無爭執
      ，僅以其非無權占有為抗辯，揆諸前開說明，自應由上訴
      人就其抗辯占用權源，負舉證責任。雖上訴人以其祖父蔡
      宇之胞弟蔡府入贅詹姓家族並改姓「詹」，詹姓家族同意
      蔡宇無償使用系爭占用土地云云，惟上訴人提出蔡茂己之
      戶籍謄本、家人關係表、蔡府、蔡宇之手抄戶籍謄本書證
      （見原審卷第46頁、第50頁、本院卷一第137至138頁），
      僅能證明蔡宇與蔡府為兄弟關係，並無法證明系爭土地當
      時共有人有同意蔡宇以系爭房屋無償占有使用系爭占用土
      地。而上訴人提出基地租賃契約書，其上雖記載詹石波、
      詹進益、詹清峰、詹坤地出租基地予蔡茂己興建系爭房屋
      ，租賃期間自90年1月1日起至92年12月31日止，每年租金
      8萬7,310元等情（見本院卷一第142至150頁），為被上訴
      人所否認，且證人詹清峰證稱：伊沒看過該份基地租賃契
      約書，該契約書蓋的印章也不是伊的印章，伊不曾處理詹
      家的土地，也不曾看過系爭房屋，亦不清楚該房子為何蓋
      在該處。伊認識詹萬來，但他不曾跟伊講過簽立基地租賃
      契約書的經過等語（見本院卷三第6頁），上訴人復未舉
      證證明該契約為真正，且與其先前所辯無償使用情節不合
      ，則上訴人執此抗辯其有使用借貸之占有權源云云，自不
      足取。另上訴人以訴外人蔡添福、詹金龍、詹玉麒、詹金
      順、詹金國分別在其等與被上訴人間原法院108年度訴字
      第1330號、第1324號、第1325號、第1326號拆屋還地事件
      （下分稱其號）所為辯詞，證明其有占有權源云云，惟與
      上訴人同姓家族成員之蔡添福在第1330號事件中所為有權
      占用192地號土地及同地段200號土地之辯詞，業經第1330
      號判決所不採，並判命蔡添福應拆屋還地（見本院卷一第
      192至203頁）；而詹金龍、詹玉麒、詹金順、詹金國與被
      上訴人則爭執土地共有人間，有無分管契約存在（見本院
      卷一第204至246頁），其等所為辯詞亦與上訴人占有權源
      乙節無關。至上訴人再以蔡宇與蔡茂己占有使用系爭占用
      土地，已長達80餘年，被上訴人訴請拆屋還地，實屬濫用
      權利，且違反誠信原則云云，然上訴人未能舉證包含被上
      訴人在內之共有人有同意其占有使用系爭占用土地或者不
      予拆遷之事實存在，則被上訴人基於系爭土地共有人，行
      使其法律上正當權利，亦難認有何違反誠信及權利濫用之
      情，上訴人此部分所辯，並不可取。
    ㈡次按主張因時效取得地上權者，依民法第772條準用同法第
      769條或第770條之規定，須以行使地上權之意思而占有他
      人之土地，經過一定之期間，始得請求登記為地上權人。
      此項意思依民法第944條第1項之規定既不在推定之列，故
      須由占有人負證明之責。又占有人無法律上之權源在他人
      土地上有建築物或其他工作物或竹木，可能係基於侵權行
      為之意思，亦可能基於越界建築使用，亦或界址不明致誤
      認他人土地為自己所有，或因不知為他人土地而誤為占有
      使用，尚難僅以占有人在他人土地上有建築物或其他工作
      物或竹木之客觀事實，自認占有人係基於行使地上權之意
      思而占有（最高法院87年度台上字第1284號判決意旨參照
      ）。又按依民法第772條準用第769條及第770條之規定，
      亦僅得請求登記為地上權人而已，並非即取得地上權，在
      其未依法登記為地上權人之前，自不能本於地上權之法律
      關係，向土地所有人有所主張而認其非無權占有（最高法
      院89年度台上字第1870號判決意旨可參）。查，上訴人抗
      辯蔡宇自24年間，基於行使地上權之意思，以系爭房屋占
      有使用系爭占用土地，嗣由蔡茂己繼續以行使地上權意思
      占用，已時效取得地上權云云。惟其所提出門牌證明書、
      台灣電力公司臺北北區營業處109年11月3日北北費核證字
      第109004165號函、系爭房屋稅籍證明書（見本院卷一第1
      52至160頁），至多僅能證明系爭房屋於50年間有重整門
      牌，早年有安裝電表供電，以及蔡宇、蔡茂己有繳納房屋
      稅等情，並無從證明蔡宇與蔡茂己係以行使地上權意思，
      以系爭房屋占用使用系爭占用土地，且與上訴人主張係基
      於使用借貸之意思而占有等情不合，自難採信。況上訴人
      自稱：本件起訴前尚未向地政機關申請為地上權登記等語
      （見本院卷三第77頁），則上訴人在被上訴人訴請拆屋還
      地前，未向地政機關申請登記為地上權人，且未舉證已因
      時效而取得地上權，則其抗辯已因時效取得地上權，其等
      非無權占有使用系爭占用土地云云，自無可取。
    ㈢從而，上訴人未能舉證證明有何以系爭房屋占有使用系爭
      占用土地之正當合法權源，則被上訴人依民法第767條第1
      項前段、中段及第821條之規定，請求上訴人拆除系爭房
      屋，並將系爭占用土地返還被上訴人及全體共有人，為有
      理由。　　
六、綜上所述，被上訴人依民法第767條第1項前段、中段及第82
    1條之規定，請求上訴人拆除系爭房屋，並將系爭占用土地
    返還被上訴人及全體共有人，為有理由，應予准許。從而，
    原審為上訴人敗訴之判決，並無不合。上訴論旨指摘原判決
    不當，求予廢棄改判，為無理由，應予駁回。
七、本件事證已臻明確，兩造其餘之攻擊或防禦方法及所用之證
    據，經本院斟酌後，認為均不足以影響本判決之結果，爰不
    逐一論列，附此敘明。
八、據上論結，本件上訴為無理由，依民事訴訟法第449條第1項
    、第78條、第85條第1項前段，判決如主文。
中　　華　　民　　國　　110 　年　　8　　月　　24 　　日
                  民事第四庭    
                      審判長法  官  傅中樂
                            法  官  吳燁山
                            法  官  趙伯雄
正本係照原本作成。
如不服本判決，應於收受送達後20日內向本院提出上訴書狀，其
未表明上訴理由者，應於提出上訴後20日內向本院補提理由書狀
（均須按他造當事人之人數附繕本）上訴時應提出委任律師或具
有律師資格之人之委任狀；委任有律師資格者，另應附具律師資
格證書及釋明委任人與受任人有民事訴訟法第466 條之1第1項但
書或第2項所定關係之釋明文書影本。如委任律師提起上訴者，
應一併繳納上訴審裁判費。
中　　華　　民　　國　　110 　年　　8 　　月　　24　　日
　　　　　　　　　  　　　　書記官  陳韋杉